【裁判字號】    99,簡上,428
【裁判日期】    991216
【裁判案由】    修復漏水等
【裁判全文】
臺灣臺北地方法院民事判決             99年度簡上字第428號
上  訴  人  蒲盛松
被  上訴人  彭秋蓁原名彭秋梅.
上列當事人間請求修復漏水等事件，上訴人對於中華民國99年5
月26日本院新店簡易庭98年度店簡字第1715號第一審判決提起上
訴，本院於民國99年12月2日言詞辯論終結，判決如下：
    主      文
原判決關於命上訴人給付超過新臺幣貳萬壹仟參佰柒拾陸元，及
該部分假執行之宣告，暨訴訟費用之裁判均廢棄。
前開廢棄部分，被上訴人在第一審之訴駁回。
第一、二審訴訟費用由上訴人負擔五分之四，餘由被上訴人負擔
。
    事實及理由
一、被上訴人主張：上訴人所有門牌編號臺北縣新店市○○路81
    巷7弄16號5樓房屋（下稱5樓房屋）之水管漏水（於上訴後
    改稱浴室漏水），致伊所有同號4樓房屋（下稱4樓房屋）之
    浴室天花板嚴重漏水，進而擴及臥室及客廳，經多次連繫上
    訴人皆置之不理，嗣上訴人於伊起訴後之民國99年4月初進
    行修繕後，4樓房屋漏水情形雖因此停止，然4樓房屋早已因
    漏水而受有損害，上訴人自應賠償修復所需之必要費用新臺
    幣（下同）26,000元。爰依侵權行為法律關係起訴，並聲明
    ：上訴人應給付26,000元。
二、上訴人則以：兩造所有之房屋屋齡老舊，伊之5樓房屋天花
    板亦有漏水，足見4樓之漏水係因整棟大樓樓頂未做好防水
    ，鑑定報告未做排水測試，亦未考慮上述樓頂因素，即推論
    係伊之房屋浴室未做防漏，顯不足採。且被上訴人關於漏水
    原因之主張前後不一，其所為請求殊屬無據。又縱被上訴人
    所稱之漏水與5樓有關，但被上訴人拒絕伊所請之水電工人
    入內勘查，以致無法修復，實無由請求賠償；倘認上訴人得
    以請求修復費用，亦應計算折舊。又漏水之位置在4、5樓樓
    地板間，依公寓大廈管理條例第12條規定，修復費用應由兩
    造共同負擔。伊既已先行支付修復樓頂長期漏水所需費用，
    依過失相抵原則，被上訴人亦應負擔。此外，被上訴人置於
    屋頂平台之水錶開關長期漏水，伊依被上訴人之請求，先代
    為修繕後，卻未獲付款，被上訴人應返還伊所支出之費用等
    語，資為抗辯。
三、原審為被上訴人勝訴之判決，即判命上訴人應給付被上訴人
    26,000元。上訴人提起上訴，並聲明：(一)原判決廢棄。(二)被
    上訴人在第一審之訴駁回。
    被上訴人則答辯聲明：上訴駁回。
四、被上訴人主張其與上訴人分別為4樓與5樓房屋所有人，4樓
    屋內天花板、隔間牆有漏水情形，有卷附建物登記謄本及被
    上訴人所提照片可稽（見本院卷第59-60頁、原審卷第23-24
    頁），且為上訴人所不爭執，自堪信此部分事實為真正。
五、按各當事人就其主張有利於己之事實，均應負舉證之責，故
    一方已有適當之證明者，相對人欲否認其主張，即不得更舉
    反證，最高法院19年上字第2345號判例意旨足供參照。被上
    訴人主張4樓房屋漏水肇因於5樓維護不當，上訴人則辯以4
    樓房屋漏水係樓頂平台及公共水管所致，鑑定報告並不可採
    ，且上訴人前後主張不一，其所為請求殊屬無據云云。經查
    ：
  (一)被上訴人主張4樓屋內漏水肇因於5樓，業經原審囑託台灣區
    水管工程工業同業公會（下稱水管工程公會）派員會同履勘
    現場，作成鑑定報告，表示：「5樓浴缸邊牆支撐及牆縫防
    水不牢，使用浴室或浴缸時，水溢上即會往浴缸下面底部積
    水，內部也未做防水處理，致使浴缸下方之積水無法正常排
    洩，導致浴廁外牆牆面長期溼氣，影響同棟樓層下方住戶會
    有漏水情形，為4樓漏水為主要原因。」等語在卷（見原審
    卷第37頁鑑定結果(二)）。則4樓浴廁頂部等部漏水係因5樓浴
    缸邊牆支撐及牆縫防水不牢，使用浴室或浴缸時，水沿浴缸
    四周滲入底部造成積水，無法適時排洩，以致逐漸滲漏至4
    樓浴廁天花板等處，足堪認定。被上訴人就其主張，應認已
    為相當之舉證。
  (二)上訴人雖稱系爭房屋屋齡已經老舊，5樓房屋天花板亦有漏
    水情形，鑑定人卻未斟酌樓頂及公共水管漏水即作成鑑定報
    告，鑑定結果顯不可採云云。惟5樓浴缸下有積水、發霉情
    形，已有勘驗筆錄及鑑定報告可稽（見原審卷第34、41頁）
    ，依水往下流之原理，自難遽將5樓浴缸積水，排除在4樓浴
    廁頂部漏水原因之外。又5樓房屋天花板有漏水情形，固經
    原審勘驗明確，然觀諸勘驗筆錄及鑑定報告，5樓房屋漏水
    範圍為：「主臥室頂部（靠窗外）有滲水、發霉、油漆剝落
    ，客房牆面（靠浴室）有滲水、油漆剝落，前陽台頂部發霉
    、滲水、油漆剝落兩側牆壁（入口處）上方有油漆剝落、發
    霉」（見原審卷第35頁），4樓屋內則為：「5樓浴缸下方之
    位置（即4樓浴廁頂部）有漏水情形，浴廁天花板因漏水嚴
    重而不堪使用。浴廁左側房間牆面油漆嚴重脫落，浴廁右側
    房間牆面（衣櫥兩邊）油漆脫落」（見原審卷第34、37頁）
    ，兩戶漏水之垂直位置不盡相同，自難逕認4樓、5樓漏水之
    原因同一。況上訴人於99年2月間在浴盆周沿重擦防水膠後
    ，4 樓房屋即不再漏水，復據兩造於原審陳述明確（見原審
    卷第54、59頁），益徵4樓浴廁頂部漏水與屋頂平台及公共
    排水無關。故縱使原審未囑託水管工程公會對屋頂平台及公
    共管線進行鑑定，亦不論鑑定人是否為漏水測試之鑑定方法
    ，均無礙於4樓屋內漏水係5樓浴缸積水、防水所造成之鑑定
    結果，自無再行鑑定及勘驗樓頂平台之必要。上訴人此項主
    張核非有理，並不可取。
  (三)上訴人又稱被上訴人起訴時指稱本件漏水肇因於5樓水管破
    裂，與鑑定結果不符，被上訴人之主張顯屬無據云云。惟5
    樓漏水導致4樓房屋所有權受損之基礎事實並未變更，且被
    上訴人於本院審理時已改稱其係針對5樓浴室漏水問題而為
    主張（見本院卷第76頁反面），是縱使被上訴人就漏水原因
    之陳述前後不一，仍無礙於被上訴人4樓房屋所有權因5樓浴
    室問題受侵害事實之認定。
  (四)依前所述，被上訴人就其主張，已為相當之舉證，即非不可
    信實。上訴人雖否認4樓屋內漏水與5樓有關，但水管工程公
    會所提鑑定報告已足採認，而上訴人就其所辯復未能舉證以
    實其說，依前開說明，自難逕憑上訴人所稱漏水係屋頂平台
    及公共排水造成之臆測之詞，即謂其抗辯為可採。從而，被
    上訴人主張4樓屋內漏水係5樓房屋造成等語，信而有徵，應
    予採取。
六、次按因故意或過失，不法侵害他人之權利者，負損害賠償責
    任。民法第184條第1項前段定有明文。上訴人雖以被上訴人
    拒絕其所請之水電工人入內勘查，無由請求賠償云云置辯。
    經查：浴廁用水導致地面潮濕有水，係一般家庭居家生活之
    正常現象，惟浴廁地面應有適當之排水坡度並設置排水孔，
    適時排洩地面之積水，浴缸側邊亦常設有維修孔，以觀測浴
    缸底部狀況，藉此避免造成積水甚或滲漏等情形。本件5樓
    屋內浴缸側邊設有維修孔，有鑑定人所拍攝之照片可參（見
    原審卷第41頁相片6），上訴人身為5樓房屋所有權人，自可
    透過勘查浴缸底部積水情形，維修浴缸四周防水功能，以避
    免4樓之漏水損害。然上訴人未善盡房屋保養維護之責，導
    致被上訴人蒙受漏水之害，其對被上訴人所有損害負有過失
    之責，至臻明確。則被上訴人依前開規定，請求上訴人負侵
    權行為損害賠償，核屬有據。又兩造均將其等所有房屋出租
    他人，上訴人並不清楚4樓房屋使用情形，已經上訴人陳述
    在卷（見本院卷第28頁反面），則縱上訴人曾請求進入4樓
    房屋勘查狀況，衡情應在被上訴人所有4樓房屋受損之後，
    上訴人之損害賠償責任應已發生且確定。上訴人以被上訴人
    拒絕入內勘查為由，主張其無庸負責云云，非有依據，殊難
    採取。
七、再按損害賠償責任者，除法律另有規定或契約另有訂定外，
    應回復他方損害發生前之原狀。第一項情形，債權人得請求
    支付回復原狀所必要之費用，以代回復原狀。民法第213條
    第1項、第3項分別定有明文。被上訴人請求上訴人賠償修復
    4樓因漏水所受損害之費用26,000元；上訴人則辯稱應計算
    折舊等語。經查：
  (一)4樓房屋之小孩房一面牆（靠近浴室）牆壁及天頂油漆剝落
    、滲水發霉，浴室頂部滲水發霉及天花板脫落主臥室牆角油
    漆剝落，浴缸下有積水發霉，客廳兩側牆壁（入口處）上方
    有油漆剝落發霉等情，有鑑定報告足參（見原審卷第37頁）
    ，而修復4樓所預估之費用為26,000元：「靠浴廁左房間牆
    之油漆處理費用18,000元，其中工資10,200元，材料費、交
    通費、廢物清理費為6,000元。浴廁天花板（壓克力）拆除
    及裝設費用為8,000元，其中工資6,000元，材料費2,000元
    」，復經鑑定報告及水管工程公會99年9月21日台區水管會
    新字第99221號函覆在卷（見原審卷第38頁、本院卷第36-37
    頁），惟修復所需之油漆及天花板，均係以新品替代舊品，
    自有將6,000元及2,000元材料費予以折舊計算其殘餘價值之
    必要。又4樓房屋受損項目，雖未明列於固定資產耐用年數
    表內，但油漆及天花板材料等動產，因附合而為不動產之重
    要成分，性質上應類似於房屋結構，依行政院所頒「固定資
    產耐用年數表」及「固定資產折舊率表」所規定鋼筋（骨）
    混凝土建造之住宅之耐用年數50年（見本院卷第30-31頁）
    ，用以修復之油漆及天花板材料之耐用年限仍為50年，每年
    折舊1/50。而4樓房屋於69年12月12日建築完成（見本院卷
    第59頁建物登記謄本），至被上訴人於98年10月16日起訴時
    已有28年11月，依平均法及前開折舊率計算，被上訴人所受
    損害為21,376元【材料扣除折舊後之餘額3,376元：8,000
     元x〔1-(28+11/12)/50〕（小數點第2位以下4捨5入）＋
    工資18,000元（為回復原狀之必需費用，應全數計入）：即
    26,000元-8,000元。】。是以，被上訴人得請求之賠償數額
    為21,376元。
  (二)上訴人又稱被上訴人應依公寓大廈管理條例第12條規定共同
    負擔修復費用，並應依過失相抵原則，負擔修復樓頂平台費
    用，且應返還其代被上訴人支付之修復4樓水錶漏水費用云
    云。惟本件係5樓浴缸周邊縫隙防水不當，水經縫隙滲入並
    積於浴缸底部，積水無法排洩，以致滲漏至4樓，已於前述
    ，而被上訴人所請求賠償者又係修復4樓屋內漏水所受損害
    之費用，核非維修「專有部分之共同壁及樓地板或其內之管
    線」之範疇。又所謂過失相抵，係指損害之發生或擴大，被
    害人與有過失而言。亦即被害人之過失行為與加害人之加害
    行為共同成立同一損害，或加害行為之損害發生後，因被害
    人之過失行為，致其損害擴大。被上訴人所主張之損害既在
    4樓之內，核與樓頂無涉，縱上訴人曾支出修繕樓頂費用，
    亦無過失相抵原則之適用。至被上訴人委請上訴人修繕4樓
    水錶漏水乙節，既經被上訴人否認（見本院卷第77頁），上
    訴人就此利己事實復未加以舉證，此項主張自乏所據，仍不
    可取。
八、綜上所述，被上訴人主張其所有4樓房屋漏水係因上訴人所
    有5樓房屋疏於維護所致，應可採信。則被上訴人依侵權行
    為法律關係之規定，請求上訴人賠償4樓房屋因漏水所生之
    損害21,376元，為有理由，應予准許。原審就超過上開應准
    許部分，為上訴人敗訴之判決，並為假執行之宣告，自有未
    洽。上訴意旨就此部分指摘原判決不當，求予廢棄改判，為
    有理由。至於上開應准許部分，原審判命上訴人給付，並依
    職權為假執行之宣告，核無違誤，上訴意旨仍執陳詞，指摘
    原判決此部分不當，求予廢棄，為無理由，應駁回其上訴。
    又本件為判決之基礎已臻明確，兩造其餘之陳述及所提其他
    證據，經本院斟酌後，認為均於判決之結果無影響，亦與本
    案之爭點無涉，自無庸逐一論述，併此敘明。
九、據上論結，本件上訴為一部有理由，一部無理由，依民事訴
    訟法第436條之1第3項、第450條、第449條第1項、第79條，
    判決如主文。
中    華    民    國    99    年    12    月    16    日
                  民事第四庭  審判長法  官  張瑜鳳
                                    法  官  林怡伸
                                    法  官  許純芳
以上正本係照原本作成。
本判決不得上訴。
中    華    民    國    99    年    12    月    22    日
                                    書記官  陳怡君

司法院資訊處製作；財團法人民間司法改革基金會備份。
